【裁判字號】    92,上易,578
【裁判日期】    920708
【裁判案由】    妨害名譽
【裁判全文】
臺灣高等法院臺中分院刑事判決                    九十二年度上易字第五七八號
    上  訴  人
    即  被  告  乙○○
    選任辯護人  吳國聖
右上訴人因妨害名譽案件，不服臺灣臺中地方法院九十二年度易字第四七二號中華民
國九十二年二月二十七日第一審判決（起訴案號：臺灣臺中地方法院檢察署九十一年
度偵字第四四八五號、第八０六０號），提起上訴，本院判決如左：
    主      文
原判決撤銷。
乙○○無罪。
    理      由
一、公訴意旨略以：乙○○與甲○○均係「賺錢時代」社區（臺中市○區○○路一七
    ０號）之住戶，甲○○並曾擔任管理委員會主任委員，雙方平日即因細故而有嫌
    隙，民國九十年十月十六日中午十二時三十分許，甲○○與住戶楊宏任在「賺錢
    時代」社區五樓中庭公共走道花圃旁交談之際，適乙○○亦在該處觀賞花圃景觀
    ，乙○○與甲○○二人又因細故發生口角，乙○○竟以台語對甲○○辱罵稱：「
    妳前科累累」、「骯髒鬼」等語，因認乙○○涉有公然侮辱罪嫌。
二、犯罪事實應依證據認定之，無證據不得推定其犯罪事實，刑事訴訟法第一百五十
    四條定有明文。公訴人認被告涉有右記罪嫌，係以下列各點為據：右記事實已
    據告訴人甲○○指訴甚詳。證人陳瑞東（賺錢時代社區總幹事）、楊宏任（住
    戶）、蕭銘賢（賺錢時代社區行政助理）、李秋龍（賺錢時代社區組長）證稱當
    日聽到告訴人與被告互罵「妳前科累累」、「妳詐欺」、「骯髒鬼」等語。惟訊
    之上訴人即被告（下稱被告）甲○○堅決否認有何犯行，辯稱：當時雖然與告訴
    人發生言詞爭執，但只在告訴人動口罵人時回稱：「不知是誰前科累累」，並未
    罵告訴人等語。
三、經查：
  (一)證人陳瑞東、李秋龍、蕭銘賢於警訊及偵查時固然分別證稱爭執當時，被告以「
    妳前科累累」、「妳詐欺」、「骯髒鬼」等語辱罵告訴人，或被告與告訴人以上
    述言詞相互叫罵（四四八五號偵查卷第九頁、第十頁、第十一頁、第六十八頁背
    面、第六十九頁正面）；但同時在場之證人楊宏任則證稱被告當時並未出言辱罵
    告訴人，而是以否定的語氣回稱：「誰前科累累還不知道」（同上卷第六十九頁
    ），上開證人所供，內容並不一致，公訴人認證人楊宏任亦證稱聽到被告與甲○
    ○互罵「妳前科累累」等語，應係誤會，案發時同時在場之證人陳瑞東、李秋龍
    、蕭銘賢及楊宏任所證既不一致，則被告當時究以「前科累累」、「詐欺」、「
    骯髒鬼」等用語辱罵告訴人，或稱「誰前科累累還不知道」即有疑義。按心理學
    家透過實證研究指出，記憶中最有效的碼是語言碼（雖然影像、氣味等也是有效
    的提取碼，但是在入碼時，最有效的還是語言碼），但人類對語言處理過程是直
    搗深層結構的語義，而將表層結構的句型及字序等很快忘記，此點在日常生活中
    也可能有所體驗，例如小朋友吵架向老師告狀，常常只說得出「老師，他罵我」
    ，至於對罵的細節、用語其實是無法記憶的（見洪蘭譯「記憶vs創憶」一書中，
    曾志朗推薦專文「記憶『羅生門』」），本件事發當時，被告與告訴人以尖銳的
    言詞相互叫囂，此有被告提出之錄音譯文可稽（本院卷第四十頁），並經公訴人
    勘驗明確（同上卷第六十六頁），證人陳瑞東、李秋龍、蕭銘賢是在社區服務中
    心上班時無意間聽到爭吵（見四四八五號偵查卷第九、十、十一頁），而且沒有
    人趨前勸架（偵查卷六十九頁李秋龍所供），爭吵當時，告訴人曾罵被告「前科
    累累」、「骯髒鬼」一節復為告訴人及被告所不爭執之事，衡之常情，爭吵急促
    對話之間，顯難以明確區分何人之精確用語內容為何，證人陳、李、蕭三人記得
    被告與告訴人間有一段語意不友善的尖銳對話，固屬可能，但要求彼等明確記憶
    告訴人及被告雙方之用字遣詞，並在叫囂倉促之間區辨「骯髒鬼」、「妳前科累
    累」等字彙出自於何人之口，則屬事理上不可能之事。
  (二)被告於偵查中提出錄音筆一支經公訴人勘驗結果，其錄音之內容與被告提出之譯
    文內容相符（四四八五號偵查卷第六六頁），再經本院勘驗結果，該錄音筆錄音
    內容全長約三分鐘，並無所謂被告罵告訴人「前科累累」、「骯髒鬼」之事（本
    院卷第三十二頁）；雖告訴人指稱當時被告可能操控錄音機不將自己罵人的內容
    錄下云云，但依錄音之內容告訴人在與被告間一來一往對話相當激烈、緊湊，告
    訴人何時會出口罵人，本不是被告所得預知，以雙方對話內容緊湊之程度，如果
    被告要截斷自己發言僅對告訴人錄音，則被告在錄音之際，勢須同時兼顧錄音機
    錄音效果（作隨時一開一關之動作，或將錄音機移至有效錄音範圍之外）、自己
    是否欲出口罵人、思考如何與告訴人應對，並觀察告訴人發言是否有將要罵人之
    傾向，短短數分鐘之內欲兼籌並顧，談何容易？可謂被告欲當告訴人之面進行如
    此高難度之操控為不可能之事，況經法務部調查局鑑定結果，被告於偵查中提出
    之錄音帶亦無中斷或剪接之情事（本院卷第三七頁）；依此研判，證人陳瑞東、
    李秋龍、蕭銘賢所供，被告與告訴人二人係「相互叫罵」（詳偵查卷第六十九頁
    ），則被告錄到告訴人罵人之語彙時，勢必無法單獨將自已罵人的聲音排除在外
    ，反觀錄音帶中段告訴人罵人之際竟未發現被告罵人的聲音（僅稱「誰前科累累
    還不知道哩？」，此部分僅為否定之語氣，不涉侮辱，併此敘明），足見被告所
    辯與事實相符，堪可採信，至於告訴人之指訴難認與事實相符，證人陳瑞東等之
    觀察、記憶有誤，均不得據為不利於被告之認定。
四、綜合前述以觀，本件不能證明被告犯罪，原審逕對被告論罪科刑，自有未洽，被
    告上訴意旨否認犯罪，指摘原審判決不當，為有理由，應由本院撤銷原審判決，
    另為無罪之諭知。
五、依刑事訴訟法第三百六十九條第一項前段、第三百六十四條、第三百零一條第一
    項，判決如主文。
本案經檢察官丙○○到庭執行職務。
中      華民      國      九十二     年     七      月     八     日
                                臺灣高等法院臺中分院刑事第十庭
                                      審判長法  官  林  照  明
                                            法  官  蔡  名  曜
                                            法  官  王      銘
右正本證明與原本無異。
不得上訴。
                                            書記官  王  麗  珍
中      華      民      國      九十二     年     七      月     十     日
                                                                        Ｒ


司法院資訊處製作；財團法人民間司法改革基金會備份。
